臺灣高雄地方法院刑事判決　　　　　　　95年度訴字第2147號
公　訴　人　臺灣高雄地方法院檢察署檢察官
被　　　告　戊○○
指定辯護人　本院公設辯護人丙○○
上列被告因公共危險案件，經檢察官提起公訴（95年度偵字第96
70號），本院判決如下：
    主  文
戊○○放火燒燬現供人使用之住宅未遂，處有期徒刑參年陸月。
    事  實
一、戊○○於民國95年3 月28日17時50分許，前往位於高雄縣旗
    山鎮○○路165 號甲○○之住處，自不知情之甲○○借得1
    個打火機後，即持以點燃其所拾得之長壽煙盒紙片，雖明知
    位於高雄縣旗山鎮○○路167 號係乙○○所經營之雜貨店，
    該處店面樓上為一般住家之住宅，為公寓式之建築，係屬現
    供人使用之住宅，且該處店內可能擺放甚多易燃物品而極易
    延燒至該住宅致生燒燬之結果，猶仍基於縱致放火燒燬現供
    人使用住宅，亦不違背其本意之犯意，持上開已點燃之紙片
    往該店鐵捲門上之信箱口塞入，幸為隔壁鄰居甲○○察覺有
    異，尾隨戊○○至乙○○之雜貨店外，適見其正欲將燃燒之
    紙片塞入上開信箱口之際，出聲喝止，使戊○○頓時聞聲心
    慌失手，紙片因此滑落鐵捲門外之地面，始未生燒燬該棟住
    宅之結果，旋經甲○○報警處理而查悉上情，並扣得戊○○
    上開供其放火所用之打火機1 個、未燒完之長壽煙盒紙片等
    物。
二、案經高雄縣政府警察局旗山分局報告臺灣高雄地方法院檢察
    署檢察官偵查起訴。
    理  由
壹、有關證據能力有無部分：
一、被告及辯護人爭執證人即案發當日目睹肇事經過之人甲○○
    於警詢所為陳述之證據能力，因證人甲○○業經本院傳喚到
    庭作證，而其於本院審判期日所為之證述情節，均核與其於
    警詢所為之陳述情節相符，因而與刑事訴訟法第159 條之2
    所規定：「被告以外之人於司法警察調查中所為之陳述，與
    審判中『不符』時，其先前之陳述具有較可信之特別情況，
    且為證明犯罪事實存否所必要者，得為證據」之要件不符，
    亦核無刑事訴訟法第159 條之3 、之4 或之5 所規定之傳聞
    法則例外之情形，本院因認證人甲○○於警詢所為之陳述，
    應無證據能力，先此敘明。
二、次按被告以外之人於審判外之陳述，雖不符前4 條之規定，
    而經當事人於審判程序同意作為證據，法院審酌該言詞陳述
    或書面陳述作成時之情況，認為適當者，亦得為證據。當事
    人、代理人或辯護人於法院調查證據時，知有第159 條第1
    項不得為證據之情形，而未於言詞辯論終結前聲明異議者，
    視為有前項之同意，刑事訴訟法第159 條之5 定有明文。立
    法意旨在於傳聞證據未經當事人之反對詰問予以核實，原則
    上先予排除，惟若當事人已放棄詰問或未聲明異議，基於證
    據資料愈豐富，愈有助於真實發現之理念，且強化言詞辯論
    主義，法院自可承認該傳聞證據例外擁有證據能力。經查：
    本件證人即被害人乙○○於警詢、偵訊中，及證人甲○○於
    偵訊中之陳述，均為被告以外之人於審判外之言詞陳述，因
    被告、辯護人及檢察官均未於本院審理過程中聲明異議，復
    經本院審酌前開言詞及書面陳述作成時之情況均屬正常，無
    何違法取證之情事，且與本案相關之待證事實具有關連性，
    認適當作為證據，依刑事訴訟法第159 條之5 第1 項、第2
    項之規定，爰認上開陳述均具有證據能力。
貳、認定犯罪事實所憑之證據及認定之理由：
一、訊據被告戊○○固坦承於95年3 月28日前往上址之雜貨店，
    持借自不知情之甲○○所有之打火機，點燃其所拾得之長壽
    煙盒後，投入雜貨店鐵捲門之信箱口，因經甲○○出聲制止
    ，點燃之紙片因而滑落地面而未致前開住宅燒燬之結果，惟
    否認有何放火燒燬現供人使用住宅之犯行，辯稱：伊於95年
    3 月28日上午7 、8 時許，先向乙○○隔壁賣衣服之甲○○
    借打火機，因伊要買煙，便在乙○○之雜貨店門口等乙○○
    回來，因當時天氣很冷，所以才點燃長壽煙盒打算要取暖，
    伊與老闆羅松秀、乙○○是好朋友，伊當時的意思是想要開
    玩笑，才將紙盒丟進信箱口，但伊要丟的時候，火都已經熄
    滅了云云。惟查：
  (一)被告於前揭時地，持借自證人甲○○之打火機點燃其所拾得
    之長壽煙盒，進而將燃燒中之紙片往被害人乙○○所經營位
    於上址之雜貨店鐵捲門之信箱口塞入，因當場為甲○○發現
    喝止而未遂等情，業經證人甲○○迭於偵訊及本院審理中證
    述：95年3 月28日下午5 、6 點，被告至伊店裡借打火機，
    見被告點燃一張紙後，便將打火機丟還給伊，因被告行徑怪
    異，伊便追出去，見被告跑到隔壁，將點燃之紙張塞入鐵門
    信箱口，伊便出聲喝止，被告一緊張，紙片便滑落到鐵門外
    之地上，紙片掉到地上後火才熄滅，伊便馬上報警處理等語
    （見95年度偵字第9670號偵查卷第32、33頁、本院卷第114
    至118 頁），並有現場蒐證照片2 張附卷可考（見上開偵查
    卷第13頁），暨打火機1 個、未燒完之長壽煙盒紙張扣案可
    資佐證，又被告將燃燒中之紙片塞入他人住宅之處所係被害
    人乙○○用以作為雜貨店之倉庫，2 樓則作為員工之宿舍，
    是該處為現供人使用之住宅之情，則有證人乙○○於偵訊中
    之證述可證（見上開偵查卷第33頁），依此堪認被告確有於
    前揭時地，放火燒燬現供人使用之住宅未遂之行為無疑。
  (二)被告固於偵查及本院審理中均辯稱：因當時天氣很冷，案發
    時間約係上午7 、8 時左右，所以才點燃長壽煙盒打算要取
    暖，伊與老闆羅松秀、乙○○是好朋友，伊當時的意思是想
    要開玩笑，才將紙盒丟進信箱口，但伊要丟的時候，火都已
    經熄滅了云云（見上開偵查卷第26頁、本院卷第67、123 頁
    ），惟被告放火之動機，業據被告於警詢時自承：伊係光明
    正大地放火，要讓大家知道等語（見上開偵查卷第7 頁），
    且綜觀被告自警詢迄本院審理中之供詞均供稱其在該處係為
    等候買香菸，可知其明知高雄縣旗山鎮○○路167 號之處所
    係經營雜貨店之生意無疑，又該處店面樓上為一般住家之住
    宅，為公寓式之建築之情，亦屬望眼即知之事實，是被告對
    於該處店內可能擺放甚多易燃物品而極易延燒至整棟公寓住
    宅，致生燒燬之結果乙節當知之甚詳，則被告故意將點燃之
    長壽煙盒塞入鐵捲門之信箱口內，就前開燃燒之紙片將可能
    引燃雜貨店倉庫內堆放之易燃物質並進而引發火災之事實，
    應可預見其發生，且被告將紙片塞入信箱口時，該紙片仍在
    燃燒中，係因證人甲○○喝止，紙片滑落地面，火才熄滅等
    情，業據證人甲○○前開證述綦詳，而被告執意將前開燃燒
    中之紙片丟入上址鐵捲門之信箱口內，足證其有放火之故意
    甚明。被告事後雖再以前開情詞置辯，然查，質諸證人甲○○於本院審理中結證稱：案發時間為95年3 月28日下午5 、
    6 點，天氣並非寒冷，被告當天穿短袖，未見其發抖，亦無
    取暖之動作等語（見本院卷第115 、117 頁），另參諸被害
    人乙○○於警詢中證稱係當日18時許，接獲鄰居甲○○之通
    知，才趕回案發現場，及案發後證人甲○○即馬上報警處理
    ，而被告警詢筆錄製作之時間為案發當日20時30分等情（見
    上開偵查卷第6 、8 頁），是可證當以證人甲○○前開所述
    為可採，本件案發之時間應為95年3 月28日下午5 、6 點許
    ，且當時天氣並非寒冷，被告並無點火取暖之必要，況衡情
    被告倘因天氣寒冷而點火取暖，亦殊無點燃煙盒紙片後，隨
    即將之塞入被害人鐵捲門信箱口之理。此外，訊之證人乙○○於警詢中證稱：伊並不認識被告，僅在旗山街道上有見過
    被告等語（見上開偵查卷第8 頁背面），是被告前開辯以伊
    與老闆羅松秀、乙○○是好朋友云云，可信性已非無疑，再
    衡以被告明知被害人於上址經營雜貨店，對雜貨店內可能堆
    放諸多易燃物乙情應為其所明知，是以被告竟將點燃之紙片
    塞入鐵捲門之信箱口內，對於現供人使用之住宅有遭延燒燒
    燬之可能，尚難諉稱無所認識，已敘明如前，由此益徵被告
    辯稱僅係想要開玩笑，並無燒房子之故意云云，顯屬無稽。
    從而，被告前開所辯均屬事後卸責之詞，不足採信。
  (三)綜上，本案事證已臻明確，被告上開犯行，洵堪認定。
參、論罪科刑：
一、按當今房屋，無論為大廈或公寓式，俱屬整體建築，住宅間
    就公共安全言，具有不可分性，與昔日房屋之獨棟式建築，
    不能相提併論，故在自己使用之住宅內放火，實與對整棟公
    寓或大廈放火無異（最高法院81年度台上字第2734號判決參
    照）；同理可證，被告基於放火燒燬上述雜貨店之犯意而為
    上開放火行為，實與對整棟公寓放火無異，而該處雜貨店2
    樓為現供人使用之住宅，業經認明如前，則被告上開放火行
    為，因證人甲○○即時發現喝止始未生燒燬該住宅之結果，
    核其所為，係犯刑法第173 條第3 項、第1 項放火燒燬現供
    人使用之住宅未遂罪。又按所謂「放火」，乃指故意以火力
    傳導於特定之目的物，使其燃燒之意。刑法上之未遂犯，必
    須已著手於犯罪行為之實行而不遂，始能成立。而所謂已著
    手於犯罪行為之實行，係指對於構成犯罪要件之行為，已開
    始實行而言，若於著手此項要件行為以前之準備行動，則係
    屬預備行為。易言之，預備犯與未遂犯之區別，以已未著手
    於犯罪之實行為標準（最高法院91年度台上字第1542號、90
    年度台上字第2979號判決意旨參照）。查被告於案發之際，
    已以打火機點燃手中之長壽煙盒並往被害人雜貨店鐵捲門之
    信箱口塞入等情，業據證人甲○○於本院審理中結證如前，
    是被告已點燃火苗而可隨時引燃被害人店內之易燃物，客觀
    上應已具備燒燬住宅危險之可能性，亦即已顯現「放火」構
    成事實之危險，按諸上開判決意旨，當已達於著手放火之實
    行階段，是辯護人主張因被害人之住處並無任何遭焚燒之痕
    跡，足認被告之行為充其量僅為預備放火，未達於著手之程
    度云云，容有誤會。被告雖著手於放火行為之實施，惟並未
    發生燒燬現供人使用住宅之結果，為未遂犯，應依刑法第25
    條第2 項規定，按既遂犯之刑度減輕其刑（被告行為後，其
    行為時之刑法業於94年1 月7 日修正通過，於同年2 月2 日
    公布，於95年7 月1 日起施行，本件被告行為時，關於未遂
    犯之處罰，修正前刑法第25條規定「已著手於犯罪行為之實
    行而不遂者，為未遂犯，未遂犯之處罰，以有特別規定者，
    為限」，修正前刑法第26條前段規定「未遂犯之處罰，得按
    既遂犯之刑減輕之」，而於95年7 月1 日刑法修正施行後，
    上開關於未遂犯之處罰，乃統一移置於修正後刑法第25條規
    定「已著手於犯罪行為之實行而不遂者，為未遂犯。未遂犯
    之處罰，以有特別規定者為限，並得按既遂犯之刑減輕之。
    」，比較上開規定，僅屬法條順序之移置，並無法律之變更
    ，自不生法律比較適用之問題）。此外，證人甲○○於本院
    審理時雖證稱：被告當時有喝酒，燃燒之紙張滑落地面後，
    被告仍講一些醉話等語（見本院卷第115 、116 頁）。可見
    被告於案發當天確有喝酒之舉無訛，然觀諸被告案發後隨即
    於當晚8 時許接受警詢時供述之情形，其對於自己向他人借
    得打火機點燃紙張之縱火經過、及為何縱火等問題，均尚能
    為概略之描述，復於偵訊及本院審理中對於自己向證人甲○○借得打火機點燃香菸紙盒，再將之塞入被害人乙○○雜貨
    店鐵捲門之信箱口等情，亦均能記憶明確，而為前後一致之
    供述，足見被告於案發不久，即能於警詢時回答問題，是其
    或有因喝酒致說話口齒不若一般人清晰、有條理，或因酒精
    對人體中樞神經系統有麻醉作用，而導致其自我行為克制力
    較平時為弱，惟如上述，被告於行為時，對於己身所從事之
    放火行為當仍有相當之辨識能力，並未達心神喪失或精神耗
    弱之程度至明，本院自無從依刑法第19條之規定減輕其刑，
    併此敘明。
二、爰審酌被告酒後即率意放火，絲毫未考慮被害人所經營之雜
    貨店可能堆放許多易燃物，若因此延燒波及同棟建物之其他
    住戶易造成極大驚嚇，甚而造成他人生命、財產等無可挽回
    之遺憾，對公共安全之妨害並非輕微，行為實有非當，又於
    犯後未思悔過，猶一再飾詞卸責，且其前已因竊盜案件，經
    法院判處拘役50日確定，並執行完畢在案，有臺灣高等法院
    被告前案紀錄表1 份在卷可考，素行非佳，惟念及其犯罪手
    段並非使用汽油等揮發性之促燃劑，惡性尚非十分重大，且
    未實際造成被害人及公眾受有生命、財產之損害等一切情狀
    ，量處如主文所示之刑。至於扣案打火機1 個係為證人甲○○所有；未燃燒完之長壽煙盒，則經被告否認為其所有，此
    分經證人甲○○證述及被告供陳在卷（見本院卷第117 、12
    3 頁），是此等扣案物縱係供被告為上開放火行為所用之物
    ，然均無證據足資證明屬被告所有，本院自無從依刑法第38
    條第1 項第2 款規定宣告沒收，附此敘明。
據上論斷，應依刑事訴訟法第299 條第1 項前段，刑法第173 條
第3 項、第1 項、第25條第2 項，判決如主文。
本案經檢察官丁○○到庭執行職務
中　　華　　民　　國　　96　　年　　2 　　月　　5 　　日
                  刑事第十庭  審判長法  官  陳玉聰
                                    法  官  莊珮吟
                                    法  官  鄭凱文
以上正本證明與原本無異。
如不服本判決，應於收受送達後10日內向本院提出上訴書狀。
中　　華　　民　　國　　96　　年　　2 　　月　　5 　　日
                                    書記官  林慧芬
附錄本案論罪科刑法條全文
中華民國刑法第173條
（放火或失火燒燬現住建築物及交通工具罪）
放火燒燬現供人使用之住宅或現有人所在之建築物、礦坑、火車
、電車或其他供水、陸、空公眾運輸之舟、車、航空機者，處無
期徒刑或7年以上有期徒刑。
失火燒燬前項之物者，處1 年以下有期徒刑、拘役或5 百元以下
罰金。
第1 項之未遂犯罰之。
預備犯第1 項之罪者，處1 年以下有期徒刑、拘役或3 百元以下
罰金。
